臺灣高等法院刑事判決
111年度上訴字第1864號
上  訴  人  
即  被  告  李健偉


上列上訴人因詐欺等案件，不服臺灣士林地方法院110年度審金
訴字第433號，中華民國111年3月21日第一審判決（起訴案號：
臺灣士林地方檢察署110年度偵緝字第838號；移送併辦案號：同
署110年度偵字第15059號），提起上訴，本院判決如下：
    主  文
上訴駁回。
    事  實
一、李健偉參與詐欺集團擔任車手工作（所涉參與組織犯罪部分
    ，業經彰化地方判決定其應執行有期徒刑4年8月在案），而
    與真實姓名、年籍不詳詐欺集團成員、暱稱為「卡比獸」、
    「毛線」共同意圖為自己不法之所有，基於冒用公務員名義
    詐欺取財及洗錢之犯意聯絡，以即時通訊軟體作為聯繫，先
    由該詐欺集團成員於民國110年1月4日上午某時，假冒偵辦
    案件之公務人員致電給葉昌育，謊稱：因帳戶涉及刑事案件
    ，有羈押之可能，需將帳戶內款項提領出來公證等語，致葉
    昌育陷於錯誤，依詐欺集團成員之指示，於同日前往臺北市
    ○○區○○路00○0號國泰世華銀行南港分行，自所有帳戶內提領
    新臺幣（下同）50萬元，並依指示於同日下午1時41分許，
    在新北市○○區○○路00號前等候。李健偉則依詐欺集團上游指
    示，假冒公證處長官到場，致葉昌育誤信李健偉為具有偵查
    案件權限之公務員，而將現金50萬元交予李健偉。李健偉取
    得上開款項後，自其中抽取1萬5,000元作為報酬，其餘款項
    則依指示，前往臺灣高鐵南港站，放置於男廁某間廁所內，
    以此方式掩飾、隱匿詐欺犯罪之不法犯罪所得。嗣經葉昌育
    查覺有異，始知受騙。經警於110年3月3日下午4時51分許，
    前往李健偉位於雲林縣○○鄉○○路00號住處，扣得其為本件行
    為時所穿之外套1件，始查知上情。
二、案經葉昌育訴由臺北市政府警察局汐止分局報告臺灣士林地
    方檢察署檢察官偵查起訴及移送併辦。
    理  由
一、證據能力
㈠、本判決所引用其他審判外之言詞或書面陳述，經本院於審判
    期日提示，並告以要旨後，檢察官未於言詞辯論終結前，就
    證據能力部分有所異議；上訴人即被告李健偉雖於本院審理
    時未到庭，惟其於準備程序時到庭，亦不爭執證據能力（見
    本院卷第117至118頁），本院復查無該等證據有違背法定程
    序取得或顯不可信之情狀，依刑事訴訟法第159條之5第2項
    之規定，有證據能力。
㈡、至於本件認定事實所引用之非供述證據，與本案具有關連性
    ，且無證據證明係公務員違背法定程式所取得，依刑事訴訟
    法第158條之4反面解釋，當有證據能力，且於本院審理時，
    提示並告以要旨，使檢察官、被告及辯護人充分表示意見，
    被告於訴訟上之防禦權已受保障，自得為證據使用。
二、經查：
㈠、上揭事實，業據被告於警詢、偵查及原審審理時坦承不諱（
    見110偵6018卷第9至16、91至95頁，110偵緝838卷第63至65
    頁，原審卷第195、200頁），核與證人即告訴人葉育昌於警
    詢時指訴之情節大致相符（見110警聲搜227卷第12至13、16
    至17頁），並有監視器錄影畫面翻拍照片、被告手機內之照
    片附卷可稽（見110偵6018卷第49至51、63頁），堪以認定
    。
㈡、被告於本院準備程序時雖辯謂：無法確認「卡比獸」、「毛
    線」是否為不同人，並無3 人以上共犯云云。惟其於警詢、
    偵查中供陳：我是109年8月加入詐騙集團，在網路上知道薪
    水很高，就連絡對方詢問工作內容，沒多久後就被警方查獲
    ，遭檢方羈押2個月，出來後又工作1個多月，於12月間又開
    始從事提款車手，是詐欺集團跟我連絡，因為詐騙集團連絡
    黃聖峰，說我還欠他們錢，我依他們指示直接到汐止，我知
    道是詐騙行為，跟我對話的暱稱是「卡比獸」、「毛線」，
    與他們的聯絡方式是聽從手機內已經設定好的微信內群組等
    語（見110偵6018卷第12至14、91至95頁），是本案詐欺犯
    行之參與者，除實際施以詐術之人外，至少有指示被告前往
    新北市○○區○○路00號取款之「卡比獸」、「毛線」等2人及
    被告本人，顯見被告參與本詐欺犯行時，其主觀上認知參與
    之人已有3人以上甚明。被告前開所辯，洵無足採。
㈢、被告於本院準備程序時雖謂：並未冒用公務員身分等語，然
    查：
　⒈共同正犯之成立，須有犯意聯絡及行為分擔，既不問犯罪動
    機起於何人，亦不必每一階段犯行均經參與。共同正犯之意
    思聯絡，亦不限於事前協議，其於行為當時，基於相互認識
    ，以共同犯罪之意思參與者，亦無礙共同正犯之成立。其表
    示方法，不以明示通謀為必要，即相互間之默示合致，亦無
    不可，且共同正犯之意思聯絡，原不以數人間直接發生者為
    限，即有間接聯絡者，亦包括在內。復按三人以上共同詐欺
    取財及掩飾、隱匿詐欺犯罪所得去向以洗錢之案件，通常係
    一集團性犯罪，而詐欺集團為逃避查緝，多採分工方式為之
    ，並經歷撥打電話實施詐術、收取款項、轉交款項、指揮監
    督、分贓等階段，而由多人縝密分工完成之集團性犯罪，若
    欠缺其中一成員之協力，即無法達成犯罪目的。
　⒉證人即告訴人於警詢時證稱：我今天（110年1月4日）早上接
    到電話，電話那頭的人表示我的帳戶涉及刑事案件，可能被
    羈押，叫我把帳戶裡的錢提領出來，會有公證處的長官跟我
    收取款項，於是我就按指示在上午11時許至國泰銀行南港分
    行臨櫃提領50萬元，之後就按照指示至新北市○○區○○路00號
    將50萬元交給公證處長官，警方提供之相片編號6（即被告
    ）就是向我詐欺面交50萬元之人等語（見110警聲搜227卷第
    12頁正反面、第17頁反面），足認告訴人確係誤認被告及通
    話連絡之該名詐欺集團成員分別為公證處長官、具偵查刑事
    案件權限之公務員，而交付現金50萬元甚明。而被告於偵查
    中供陳：沒有要我假冒身分，對方只說如果我不會講話的話
    ，就直接將電話給被害人聽，我知道是詐騙行為，我聽到被
    害人一直感謝對方，就將錢交給我等語（見110偵6018卷第9
    3頁），由此可徵被告本人雖未直接向告訴人假冒公務員名
    義，惟已知悉其所從事之行為為詐欺行為，且其將電話交予
    告訴人接聽，並聽聞告訴人向通話對象再三感謝，其主觀上
    應已知悉該詐欺集團成員有以冒用公務員名義方式向告訴人
    施以上述詐術，並進而向告訴人收受詐欺款項50萬元，揆諸
    前開說明，自應就所參與犯行所生之全部犯罪結果共同負責
    。被告前開置辯，即無足採。
㈣、綜上所述，本件事證明確，被告犯行，堪以認定，應依法論
    科。　　
三、論罪
㈠、按所謂之洗錢行為，依洗錢防制法第2 條第1 、2 款規定，
    係指：「意圖掩飾或隱匿特定犯罪所得來源，或使他人逃避
    刑事追訴，而移轉或變更特定犯罪所得」、「掩飾或隱匿特
    定犯罪所得之本質、來源、去向、所在、所有權、處分權或
    其他權益」之行為，而本件被告在向告訴人取款後，將贓款
    放置在指定處所，轉交給前來接應之不詳詐欺集團成員，此
    一贓款之傳接過程，即足已發生前述之洗錢效果，使檢警機
    關難以追查本案之贓款去處，及其他之詐欺集團成員，故應
    認同時屬洗錢防制法所稱之洗錢行為。
㈡、核被告所為，係犯刑法第339 條之4 第1 項第1 款、第2  款
    之三人以上共同冒用公務員名義詐欺取財罪，及洗錢防制法
    第14條第1 項之洗錢罪。
㈢、被告與「卡比獸」、「毛線」及電話中向葉昌育冒充為偵辦
    案件公務人員之詐欺集團成員等人就本案犯行間，有犯意聯
    絡及行為分擔，為共同正犯。
㈣、被告所犯上開三人以上共同冒用公務員名義詐欺取財罪及洗
    錢罪2 罪，其向葉昌育取款後上繳其他詐欺集團成員，既係
    在完成該次詐欺之取財階段，亦係在著手開始洗錢行為，此
    係以1 行為同時觸犯上開2 罪名之想像競合犯，應依刑法第
    55條規定，從一重之三人以上共同冒用公務員名義詐欺取財
    罪處斷。又被告於偵查、審理時就所犯洗錢罪部分自白犯行
    ，本應洗錢防制法第16條第2項之規定減輕其刑，雖因想像
    競合犯之關係而從一重之三人以上共同冒用公務員名義詐欺
    取財罪處斷，上開輕罪之減輕其刑事由未形成處斷刑之外部
    性界限，然依前揭說明，仍應於依刑法第57條之規定量刑時
    ，仍應併予衡酌此部分減刑事由。　　　　
㈤、臺灣士林地方檢察署110年度偵字第15059號移送併辦之犯罪
    事實，與本件起訴之犯罪事實相同，為同一案件，本院自應
    併予審酌。
四、沒收之說明
㈠、依被告所述，向葉昌育收取之50萬元已經繳回該詐欺集團，
    其事後則從中分得1萬5,000 元之報酬（見110偵6018卷第93
    頁），故應認該1萬5,000 元係其不法所得，而前開不法所
    得既未扣案，被告亦未賠償或返還給葉昌育，故此應依刑法
    第38條之1 第1 項前段、第3 項規定宣告沒收，於全部或一
    部不能沒收或不宜執行沒收時，追徵其價額；告訴人並得依
    刑事訴訟法第473 條第1 項規定，於裁判確定後1 年內，向
    檢察官聲請發還已沒收之犯罪所得，或給付其變價，併此敘
    明。
㈡、扣案之外套（同上偵卷第119 頁），固係其為本件犯行所穿
    著之外套，而為檢警偵辦本案之線索，惟與本案犯罪並無直
    接關聯，無須沒收，附此敘明。　　　　　
五、駁回上訴之理由
㈠、原審詳為調查後，認被告所犯事證明確，適用刑法第339條之
    4第1項第1、2款之規定，並審酌被告不思以正當途徑獲取所
    需，而犯本件詐欺罪行，藉以牟取不法報酬，不論犯罪之動
    機、目的，均不足取，而利用公務員名義詐財，間接損及公
    權力之公信力，犯罪手段尤不足取，告訴人因此遭詐走高達
    50萬元之多，其於本案中擔任現場取款的第一線角色，在共
    犯結構中乃處於最下層地位，並非該詐欺集團之主謀、核心
    份子或主要獲利者，犯後雖坦承犯行，惟未能與告訴人達成
    和解，另斟酌被告之年齡智識、生活經驗、家庭與經濟狀況
    及其他一切情狀，量處如有期徒刑1年2月；並就被告因參與
    本件犯行而獲得之犯罪所得1萬5,000元，予以宣告沒收及追
    徵其價額，復就扣案被告為本件犯行時所著之外套，詳細說
    明不予宣告沒收之理由，經核原審認事用法均無不當，量刑
    亦屬妥適。　　
㈡、被告提起上訴，上訴理由略以：僅成立普通詐欺及洗錢，非
    加重詐欺取財；被告於本案所擔任之角色，處於最下層地位
    ，並非主謀、核心人物，且有意願與告訴人和解，請求安排
    調解，原審量刑過重；又被告於偵、審自白洗錢犯行，原審
    量刑時未予審酌，量刑亦有不當等語。。然查：
　⒈本件被告所為，應成立刑法第339條之4第1項第1、2款之三人
    以上共同冒用公務員名義犯詐欺取財罪，業如前述，其所辯
    僅成立普通詐欺一節，業經本院指駁如前，是被告據此提起
    上訴，已無足採。　
　⒉又按刑事審判旨在實現刑罰權之分配的正義，故法院對有罪
    被告之科刑，應符合罪刑相當之原則，使輕重得宜，罰當其
    罪，以契合社會之法律感情，此所以刑法第57條明定科刑時
    應審酌一切情狀，尤應注意該條所列10款事項以為科刑輕重
    之標準，俾使法院就個案之量刑，能斟酌至當。至於量刑輕
    重，係屬事實審法院得依職權自由裁量之事項，苟其量刑已
    以行為人之責任為基礎，並斟酌刑法第57條各款所列情狀，
    而未逾越法定刑度或有濫用權限情事，即不得任意指為違法
    （最高法院75年台上字第7033號判例、103年度台上字第36
    號判決意旨參照）。
　⒊被告雖謂有與告訴人調解之意願云云，然其並未提出賠償方
    額，且亦未於本院審理時到庭，難認其確有與告訴人和解之
    真意；至被告上訴謂以偵、審自白犯行、所扮演之角色等科
    刑因素，業經原審於量刑時說明，衡以被告雖於犯後自白犯
    行，然其為一己之利，參與本案詐欺集團，擔任現場取款車
    手工作，以獲取不法所得之犯行，其所為非僅造成告訴人財
    物損失，嚴重影響社會秩序、善良風俗，原審量處被告有期
    徒刑1年2月，顯已考量被告犯後坦承犯行、於本件犯行所擔
    任之角色，並綜合考量各情狀，其量刑並無不當之情形。綜
    上各情，本院認原審於量刑時，顯已斟酌刑法第57條各款事
    由，並基於刑罰目的性之考量、刑事政策之取向以及行為人
    刑罰感應力之衡量等因素而為刑之量定，且以行為人責任為
    基礎，未逾越法定刑度，亦無違背公平正義之精神，客觀上
    不生量刑明顯失出失入之裁量權濫用情形，核屬法院量刑職
    權之適法行使，難認有何不當而構成應撤銷之事由可言。
㈢、綜上所述，本件被告上訴，為無理由，應予駁回。
六、被告經合法傳喚無正當理由未到庭，爰依刑事訴訟法第371
    條之規定，不待其陳述，逕行判決。　
據上論斷，應依刑事訴訟法第371條、第368條，判決如主文。
本案經檢察官許恭仁提起公訴暨移送併辦，檢察官羅建勛到庭執
行職務。
中　　華　　民　　國　　111 　年　　9 　　月　　6 　　日
                  刑事第十九庭  審判長法　官  曾淑華
                                      法　官  許文章
                                      法　官  李殷君
以上正本證明與原本無異。
如不服本判決，應於收受送達後20日內向本院提出上訴書狀，其
未敘述上訴之理由者並得於提起上訴後20日內向本院補提理由書
（均須按他造當事人之人數附繕本）「切勿逕送上級法院」。
                                      書記官  周彧亘
中　　華　　民　　國　　111 　年　　9 　　月　　6 　　日
附錄：本案論罪法條全文
中華民國刑法第339條之4
犯第339條詐欺罪而有下列情形之一者，處1年以上7年以下有期
徒刑，得併科1百萬元以下罰金：
一、冒用政府機關或公務員名義犯之。
二、三人以上共同犯之。
三、以廣播電視、電子通訊、網際網路或其他媒體等傳播工具，
    對公眾散布而犯之。
前項之未遂犯罰之。
洗錢防制法第14條
有第二條各款所列洗錢行為者，處7年以下有期徒刑，併科新臺
幣5百萬元以下罰金。
前項之未遂犯罰之。
前二項情形，不得科以超過其特定犯罪所定最重本刑之刑。